ACORDAO-COMPLETO-2439165

ACÓRDÃO 3661/2021 ATA 6/2021 - SEGUNDA CÂMARA

VISTOS, relatados e discutidos estes autos de prestação de contas anuais da Empresa de Tecnologia e Informações da Previdência Social relativas ao exercício de 2017, 
ACORDAM os Ministros do Tribunal de Contas da União, reunidos em Sessão da Segunda Câmara, com fundamento nos arts. 1º, inciso I, 16, incisos I e II, e 18 da Lei 8.443/1992, c/c os arts. 1º, inciso I, 207, 208 e 214, incisos I e II, do Regimento Interno, em:
9.1. julgar regulares as contas de Alexandre Manoel Ângelo da Silva (CPF XXX.966.294-XX) , Antonio Ricardo de Oliveira Junqueira (CPF XXX.190.897-XX) , Cinara Wagner Fredo              (CPF XXX.747.539-XX) , Daniel Darlen Corrêa Ribeiro (CPF XXX.191.246-XX) , Francisco Paulo Soares Lopes (CPF XXX.353.011-XX) , Marcelo Daniel Pagotti (CPF XXX.195.638-XX) , Luiz Francisco Monteiro de Barros Neto (CPF XXX.347.227-XX) , Marcelo de Siqueira Freitas (CPF XXX.055.601-XX) , Matheus Belin (CPF XXX.347.531-XX) , Rogério Souza Mascarenhas (CPF XXX.512.487-XX) , Leonardo de Melo Gadelha (CPF XXX.537.871-XX) , dando-lhes quitação plena;
9.2. julgar regulares com ressalva as contas de Janice Fagundes Brutto                           (CPF XXX.994.600-XX) , pela afronta ao previsto na alínea "g" do art. 41 do Decreto 9.035/2017, tendo em vista o incremento no quantitativo de funções de confiança em 2017 sem prévia submissão à Secretaria de Coordenação e Governança das Empresas Estatais, que deve, obrigatoriamente, se manifestar nesses casos;
9.3. julgar regulares com ressalva as contas de Álvaro Luis Pereira Botelho                  (CPF XXX.266.507-XX) , em razão do baixo índice de execução das três ações de investimento, notadamente a ação "Manutenção e Adequação de Bens Imóveis", que contou com apenas 10,61% de execução;
9.4. julgar regulares com ressalva as contas de Júlio César de Araújo Nogueira             (CPF XXX.557.477-XX) e André Leandro Magalhães (CPF XXX.503.170-XX) , pela afronta ao previsto na alínea "g" do art. 41 do Decreto 9.035/2017, tendo em vista o incremento no quantitativo de funções de confiança em 2017 sem prévia submissão à Secretaria de Coordenação e Governança das Empresas Estatais, que deve, obrigatoriamente, se manifestar nesses casos; e em razão do baixo índice de execução das três ações de investimento, notadamente a ação "Manutenção e Adequação de Bens Imóveis", que contou com apenas 10,61% de execução;
9.5. julgar regulares com ressalva as contas de Rodrigo Ortiz D'Avila Assumpção        (CPF XXX.508.858-XX) , em razão do baixo índice de execução das três ações de investimento, notadamente a ação "Manutenção e Adequação de Bens Imóveis", que contou com apenas 10,61% de execução;
9.6. dar ciência à Empresa de Tecnologia e Informações da Previdência Social, com fundamento no art. 9º, inciso I, da Resolução-TCU 315/2020, sobre as seguintes impropriedades, com vistas à adoção de providências internas que previnam a ocorrência de outras semelhantes:
9.6.1. houve baixo nível de execução das três ações de investimento previstas no orçamento, notadamente a ação "Manutenção e Adequação de Bens Imóveis", que contou com apenas 10,61% de execução, sendo que a  falha no planejamento orçamentário não foi algo pontual no exercício de 2017 e o percentual de execução dos investimentos da empresa caiu ano a ano desde 2014 até 2017, em desobediência ao planejamento orçamentário da entidade, descrito em seu Plano Plurianual - PPA, aprovado pela Lei 13.414/2017 e ajustada às especificidades da Empresa, de acordo com os moldes do Programa de Dispêndios Globais (PDG) aprovado pela Secretaria de Coordenação e Governança das Empresas Estatais (SEST) do Ministério do Planejamento, Desenvolvimento e Gestão (MP) ;
9.6.2. o incremento no quantitativo de funções de confiança em 2017, por meio das Resoluções RS/35750/2017, RS/3571/2017, RS/3581/2017, RS/3584/2017, RS/3587/2017, RS/3605/2017, RS/3610/2017, RS/3611/2017 e RS/3619/2017, sem prévia submissão à Secretaria de Coordenação e Governança das Empresas Estatais, que deve, obrigatoriamente, se manifestar nesses casos, desobedeceu o disposto na  alínea "g" do art. 41 do Decreto 9.035/2017;
9.6.3. há falhas na formalização dos contratos com as instituições financeiras, no âmbito dos serviços de empréstimos consignados, não havendo mostras de ter avançado desde que foi apontada pela CGU no relatório de auditoria sobre as contas de 2015, conforme apontado nas determinações constantes do 1.7.1 do Acórdão 513/2018-TCU-Primeira Câmara, em descumprimento ao   art. 2º, parágrafo único, da Lei 8.666/1993; 
9.7. considerar cumpridas as determinações constantes dos itens 1.7.1 e 1.7.2 do Acórdão 513/2018-TCU-Primeira Câmara, relator Ministro Vital do Rêgo;
9.8. considerar implementada a recomendação constante do item 1.8 do Acórdão 513/2018-TCU-Primeira Câmara, relator Ministro Vital do Rêgo; e
9.9. dar conhecimento à Empresa de Tecnologia e Informações da Previdência Social, ao Ministério da Economia, à Secretaria de Coordenação e Governança das Empresas Estatais e à Controladoria-Geral da União deste Acórdão, destacando que o inteiro teor da deliberação, incluindo relatório e voto, pode ser consultado no endereço www.tcu.gov.br/acordaos; e
9.10. arquivar os presentes autos, com fundamento no inciso V do art. 169 do Regimento Interno.

Prestação de contas anuais da Empresa de Tecnologia e Informações da Previdência Social (Dataprev), vinculada ao extinto Ministério da Fazenda (atual Ministério da Economia), relativo ao exercício de 2017.

Segunda Câmara

Empresa de Tecnologia e Informações da Previdência - Dataprev.

3. Interessados/Responsáveis:
3.1. Responsáveis: Alexandre Manoel Angelo da Silva (XXX.966.294-XX); André Leandro Magalhaes (XXX.503.170-XX); Antonio Ricardo de Oliveira Junqueira (XXX.190.897-XX); Cinara Wagner Fredo (XXX.747.539-XX); Daniel Darlen Corrêa Ribeiro (XXX.191.246-XX); Francisco Paulo Soares Lopes (XXX.353.011-XX); Janice Fagundes Brutto (XXX.994.600-XX); Julio Cesar de Araujo Nogueira (XXX.557.477-XX); Leonardo de Melo Gadelha (XXX.537.871-XX); Luiz Francisco Monteiro de Barros Neto (XXX.347.227-XX); Marcelo Daniel Pagotti (XXX.195.638-XX); Marcelo de Siqueira Freitas (XXX.055.601-XX); Matheus Belin (XXX.347.531-XX); Rodrigo Ortiz D Avila Assumpcao (XXX.508.858-XX); Rogerio Souza Mascarenhas (XXX.512.487-XX); Álvaro Luis Pereira Botelho (XXX.266.507-XX).

13.1. Ministros presentes: Aroldo Cedraz (na Presidência) e Raimundo Carreiro (Relator).
13.2. Ministro-Substituto convocado: Marcos Bemquerer Costa.
13.3. Ministro-Substituto presente: André Luís de Carvalho.

RAIMUNDO CARREIRO

Trata-se de prestação de contas ordinárias da Empresa de Tecnologia e Informações da Previdência Social (Dataprev) , vinculada ao então Ministério da Fazenda (atual Ministério da Economia) , relativas ao exercício de 2017.
2.	A Secretaria de Fiscalização de Tecnologia da Informação (Sefti) propôs, por meio de instrução às peças 48 a 50, julgar regulares e regulares com ressalvas as contas; dar ciência preventiva à Dataprev das impropriedades verificadas nos autos; e considerar cumpridas as determinações fixadas nos itens 1.7.1 e 1.7.2 do Acórdão 513/2018-TCU-Primeira Câmara, relator Ministro Vital do Rêgo, e implementada a recomendação constante do item 1.8 desta mesma deliberação, in verbis:
"INTRODUÇÃO
1.	Cuidam os autos de processo de contas anuais da Empresa de Tecnologia e Informações da Previdência Social (Dataprev) , vinculada ao extinto Ministério da Fazenda (atual Ministério da Economia) , relativo ao exercício de 2017.
HISTÓRICO
2.	As contas foram prestadas em cumprimento à Decisão Normativa - TCU 163/2017.
3.	De acordo com o art. 4º, §§ 1º e 2º de seu Estatuto Social, aprovado na 3ª Assembleia Geral Extraordinária, realizada em 13 de novembro de 2017, a empresa tem por objetivo a análise de sistemas, a programação e execução de serviços de tratamento da informação e o processamento de dados por computação eletrônica, além da prestação de outros serviços correlatos (peça 1, p. 16) .
4.	Dentre os principais serviços prestados, encontram-se abrangidos o fornecimento de soluções de tecnologia da informação e comunicação, para a execução e o aprimoramento das políticas públicas, especialmente nas áreas sociais relacionadas à Previdência, Fazenda, Trabalho, Emprego e Desenvolvimento Social, assim como outros serviços correlatos relacionados ou decorrentes destes prestados a pessoas jurídicas de direito público ou privado (peça 1, p. 16) .
5.	O seu Estatuto também prevê que, sem prejuízo de suas atividades principais e em harmonia com a política governamental, a Dataprev poderá prestar serviços a terceiros (peça 1, p. 16) .
6.	Segundo o Relatório de Gestão do exercício de 2017 da Dataprev, em termos contábeis e orçamentários, a empresa é regida pela Lei 6.404/1976. Além disso, não depende de transferência de recursos financeiros do Tesouro Nacional de qualquer espécie e não integra os Orçamentos Fiscal e da Seguridade Social da União, conforme estabelece o art. 19 da Lei 11.768/2008 (peça 1, p. 15) .
7.	Para alcançar suas finalidades, a Dataprev desenvolve cinco macroprocessos de primeiro nível (Soluções de TIC, Gestão Estratégica, Gestão de Recursos Financeiros e Logísticos, Gestão de Pessoas e Governança) - peça 1, p. 27-30.
8.	Os objetivos estratégicos a serem alcançados pela execução de tais processos estão listados à peça 1, p. 30.
9.	Foi efetuada instrução dos presentes autos (peça 17) , cumprindo os quesitos processuais, onde:
9.1.	foi relatada a situação dos processos de contas de exercícios anteriores e os processos conexos aos autos em exame - TC Processo 023.937/2016-5, TC Processo 034.220/2016-0, TC Processo 035.246/2015-4, TC Processo 005.693/2015-4, TC Processo 026.015/2014-5, TC Processo 029.734/2013-4, TC Processo 025.068/2013-0, TC Processo 015.159/2013-2, TC Processo 032.368/2013-5, TC Processo 006.373/2013-5, TC Processo 032.543/2011-5, TC Processo 026.819/2010-4 e TC Processo 022.407/2009-3;
9.2.	foram verificadas e analisadas as principais peças que compõem estes autos, que formalizam a prestação de contas 2017 - Relatório de Gestão, Parecer da Auditoria Interna, Parecer do Conselho de Administração, Parecer do Conselho Fiscal, Relatório de instância ou área de correição, Relatório dos auditores independentes, Declarações exigidas normativamente, Relatório de Auditoria Anual de Contas, Certificado de Auditoria Anual de Contas, Parecer do Dirigente do Controle Interno e Pronunciamento do Ministro Supervisor.
10.	No exame técnico procedido pela mesma instrução, os seguintes pontos chamaram atenção e foram analisados:
10.1.	no que tange ao desempenho orçamentário, o baixo índice de execução das três ações de investimento, notadamente a ação "Manutenção e Adequação de Bens Imóveis", que contou com apenas 10,61% de execução; 
10.2.	no que diz respeito ao desempenho operacional, verificaram-se alguns resultados positivos alcançados pela estatal, notadamente a forte diminuição do percentual de endividamento total e a diminuição na evolução do ciclo financeiro; causando preocupação os índices apresentados para a rentabilidade sobre o patrimônio líquido e para a margem do EBITDA (além do percentual de execução dos investimentos) ;
10.3.	na questão do monitoramento do Acórdão 513/2018-TCU-Primeira Câmara, considerando o teor das informações prestadas pela estatal no âmbito das presentes contas de 2017, constatou-se que a situação não dá mostras de ter avançado desde que foi apontada pela Controladoria Geral da União (CGU) no relatório de auditoria sobre as contas de 2015; e
10.4.	a CGU apontou o incremento no quantitativo de funções de confiança em 2017 sem prévia submissão à Secretaria de Coordenação e Governança das Empresas Estatais (Sest) , que deve se manifestar por exigência da alínea "g", do art. 41, do Decreto 9.035/2017. 
11.	Com base nessas análises empreendidas, e que constam detalhadamente da peça 17 destes autos, concluiu-se que: 
11.1.	houve baixo nível de execução das três ações de investimento previstas no orçamento, sendo que a falha no planejamento orçamentário não foi algo pontual no exercício de 2017 e o percentual de execução dos investimentos da empresa caiu ano a ano desde 2014 até 2017, de modo que se propôs determinar à Dataprev que revise seu processo orçamentário;
11.2.	os índices de rentabilidade da unidade jurisdicionada vêm diminuindo desde 2014, de modo que se propôs informar ao Ministério da Economia e à Secretaria de Coordenação e Governança das Empresas Estatais sobre tal situação;
11.3.	a formalização dos contratos com as instituições financeiras, no âmbito dos serviços de empréstimos consignados, não dava mostras de ter avançado desde que foi apontada pela CGU no relatório de auditoria sobre as contas de 2015, de modo que se propôs determinar à estatal que envie informações sobre o estágio de sua implementação, bem como que seja considerada atendida a determinação prevista no item 1.7.1 do Acórdão 513/2018-TCU-Primeira Câmara; 
11.4.	a empresa vem enfrentando dificuldades relacionadas com a desmobilização do mainframe CV3, de modo que se propôs determinar à Dataprev que enviasse relatório detalhado sobre a evolução do projeto;
11.5.	a Dataprev vem envidando esforços para evoluir em seu processo de apuração de custos, de modo que não se entende necessária a proposição de encaminhamentos adicionais por parte desta Corte no que diz respeito à apuração de custos sob análise e, além disso, propôs-se considerar implementada a recomendação prevista no item 1.8 do Acórdão 513/2018-TCU-Primeira Câmara;
11.6.	houve afronta ao previsto na alínea "g", do art. 41, do Decreto 9.035/2017;
11.7.	as contas do Presidente da Dataprev, bem como as dos responsáveis pela Diretoria de Finanças e Serviços Logísticos e da Diretoria de Pessoas deveriam ser julgadas regulares com ressalvas; 
11.8.	as contas dos demais responsáveis deveriam ser julgadas regulares.
12.	No entanto, se concluiu, também, que o julgamento das presentes contas deveria ser sobrestado até que se concluísse a apuração das possíveis irregularidades apontadas em matéria publicada no site Capital Digital.
13.	Ao final, a instrução propôs as seguintes medidas (peça 17, p.23) : 
13.1.	sobrestar o julgamento das presentes contas até que se conclua a apuração das possíveis irregularidades ocorridas na Dataprev apontadas na matéria do site Capital Digital, com base no art. 157 do Regimento Interno do TCU; e
13.2.	determinar, com fulcro no art. 157 do Regimento Interno do TCU, à Controladoria Geral da União que comunique ao Tribunal acerca do desfecho da apuração em curso no âmbito da ação de controle 201901014.
14.	Após a concordância da Unidade Técnica (peças 18 e 19) , o Ministro Relator exarou Despacho (peça 20) , em 3/7/2019, acolhendo a proposta da Sefti, para:
14.1.	sobrestar o julgamento das presentes contas até que se concluísse a apuração das possíveis irregularidades ocorridas na Dataprev apontadas na matéria do site Capital Digital;
14.2.	determinar à Controladoria Geral da União que comunicasse ao Tribunal de Contas da União acerca do desfecho da apuração em curso no âmbito da ação de controle 201901014; e
14.3.	determinar à Secretaria de Fiscalização de Tecnologia da Informação que comunicasse a esta Relatoria, em prazo não superior a 3 (três) meses, o andamento da apuração das supostas irregularidades motivadoras do presente sobrestamento.
15.	Cumpridas as determinações do Ministro Relator, a CGU foi comunicada por meio do Ofício 0242/2019-SEFTI (peça 21) e, por meio do pronunciamento da Sefti (peça 33) , de 17/2/2020, foi proposta a retirada do sobrestamento dos autos, visto que foram contatadas a Auditoria Interna da Dataprev e a área da CGU responsável pela análise de contas das estatais, obtendo-se as seguintes informações: 
15.1.	a Auditoria Interna da Dataprev realizou três auditorias, cuja documentação já foi enviada para o TCU e está acosta nestes autos (peças 25-31) ; e
15.2.	a CGU informou (peça 32) que nas semanas seguintes teria um cenário mais claro sobre o curso da ação de controle 201901014, que versa sobre o assunto objeto do sobrestamento.
16.	Diante disso, o Despacho do Ministro Raimundo Carreiro (peça 35) autorizou a Sefti a remover o sobrestamento destes autos e retomar seu regular processamento.
17.	Por meio do Ofício no. 4671/2020/CGLOG/DAE/SFC (peça 36) , de 25/3/2020, a CGU encaminhou a Nota Técnica (NT) 474/2020/CGLOG/DAE/SFC (peça 37) , elaborada no âmbito da Ordem de Serviço 201901014, contendo o resultado de sua avaliação sobre os relatórios da Auditoria Interna da Dataprev, que abordaram as contratações de tecnologia da informação noticiadas na imprensa em maio de 2019. Informou, ainda, que se optou pela NT como resposta, tendo em vista que o trabalho se encontra em andamento quanto à análise de outros temas, ressaltando que a avaliação consignada na mesma restringiu-se ao exame de eventuais irregularidades nas contratações, relacionadas a atos de gestão praticados em 2017, considerando que a demanda desse Tribunal apresentou-se de forma a subsidiar o julgamento das contas daquele exercício.
EXAME TÉCNICO
18.	A referida NT, em primeiro lugar, informa que, apesar da notícia motivadora do trabalho ter mencionado explicitamente apenas duas contratações (firewall de banco de dados e SOC - Security Operations Center, em português, Centro de Operações de Segurança) , procederam-se ao exame de quatro relatórios da Auditoria Interna da Dataprev, relativos aos contratos discriminados a seguir:
	Nº Contrato
	Objeto
	Valor (R$) 
	Contratada

	01.026582/2018
	Manutenção de equipamentos 
	22.150.000,00
	NEC Soluções

	01.027297/2018
	Solução integrada de SOC 
	45.000.000,00
	NEC Soluções

	01.018960/2014
	SIGEP
	17.799.983,51
	Consórcio MG2I

	01.022795/2016
	Exadata
	49.999.999,80
	F2C Consultoria

19.	Por meio da NT, a CGU informa ter concluído que (peça 37, p. 13-14) : 
19.1.	quanto ao contrato de manutenção dos equipamentos de firewall de banco de dados, tem-se que a única falha ocorrida em 2017 diz respeito ao planejamento da contratação, onde foi anotada "fragilidade na estimativa para contratação do item restabelecimento de licenças de software", em razão do apontamento de suposta inobservância de metodologia de cálculo constante do manual do fabricante Imperva; que, entretanto, após justificativa do gestor, não se pode afirmar categoricamente, que houve um prejuízo ao erário; com relação aos demais achados de auditoria, os quais dizem respeito à execução contratual, observa-se que as falhas ocorreram a partir de 2018;
19.2.	com relação ao contrato de SOC, em que pesem que diversas falhas encontradas pela Auditoria Interna da Dataprev, tanto no planejamento como na execução do contrato em tela, estas não dizem respeito a atos realizados pelos membros do rol de responsáveis no ano de 2017;
19.3.	no que diz respeito ao SIGEP/e-Pessoas, não foi identificada, no exercício de 2017, a realização de ato de gestão por algum membro do rol de responsáveis da estatal (Diretoria Executiva ou Conselho de Administração) , que pudesse implicar sua corresponsabilidade pelo descumprimento dos termos contratuais por parte do Consórcio MG2i; foram apontados diversos achados de irregularidades em atos dos membros da Diretoria Executiva, que deliberaram, em fevereiro de 2019, pela retomada e prorrogação do contrato relativo ao sistema e-Pessoas sem a apresentação de fundamentos técnicos, fáticos e legais; além disso, a Comissão de Sindicância Investigativa, instituída em 12/9/2018, ainda não concluiu seus trabalhos, há, ainda um processo de investigação preliminar, avocado pela Corregedoria da CGU, que se encontra em fase de juízo de admissibilidade; e
19.4.	no que concerne ao Appliance Oracle Exadata, foram efetuados vários importantes apontamentos pela Auditoria Interna da Dataprev, não havendo, contundo, responsabilização de algum diretor ou conselheiro da estatal, no âmbito do exercício de 2017.
20.	Por fim, a mesma NT 474/2020 da CGU, concluiu que não foi possível, a partir da análise dos relatórios da Auditoria Interna da Dataprev, identificar a existência de nexo de causalidade entre as diversas falhas apontadas no âmbito das contratações avaliadas e algum ato de gestão realizado no ano de 2017 pelos membros do rol de responsáveis da Dataprev.
21.	No que diz respeito à determinação constante do item 9.12 do Acórdão 598/2018-TCU-Plenário, (auditoria sobre a eficiência das empresas públicas de TI) , a Segecex emitiu o Memorando 66/2019-Segecex (peça 24) , no qual solicita que a Sefti utilize como subsídio o recurso interposto pela Dataprev (peça 248 do processo TC Processo 013.463/2017-9) quando do exame da prestação de contas da entidade, no que concerne ao acompanhamento dos gastos com pessoal, com a finalidade de informar sobre o equilíbrio econômico-financeiro das contas dessa Empresa. Tal determinação encontra-se, também, no Acórdão 1364/2019-TCU-Plenário, que tratou de pedido de reexame interposto pela contra aquele Acórdão, restou deliberação, no mesmo sentido.
22.	Como pode ser observado no voto que deu origem ao Acórdão 598/2018-TCU-Plenário (peça 224 do TC Processo 013.463/2017-9) e no próprio Relatório de Fiscalização que lhe deu lastro (peça 214 do TC Processo 013.463/2017-9) a determinação teve origem a partir de verificação de que os componentes de custos das empresas (Serpro e Dataprev) encontravam-se em patamar muito elevado, apesar de as mesmas estarem adotando providências no sentido de reestabelecerem seu equilíbrio econômico-financeiro, inclusive, com redução dos gastos com pessoal.  
23.	No entanto, o que se verifica é que os acórdãos, proferidos em 21/3/2018 e 12/6/2019, são posteriores à gestão analisada nestes autos, não tendo o condão de fazer alterações no julgamento daqueles responsáveis. Mesmo o citado Relatório de Fiscalização foi finalizado em 22/2/2018 e comunicado à Dataprev em 2/4/2018 (peça 233 do TC Processo 013.463/2017-9) . 
24.	Assim, a determinação da Segecex para análise da peça recursal nas contas da Empresa não deve ser cumprida nesta prestação de contas que ora se analisa, pois seus atos de gestão são anteriores aos documentos produzidos, inclusive, pela Dataprev, que apresentou a peça a ser analisada em 24/4/2018 (peça 248 do TC Processo 013.463/2017-9) , descrevendo a posição dessa Empresa na gestão de 2018.
25.	Apesar dessas informações, o Pedido de Reexame, no que diz respeito à análise empreendida pela equipe de fiscalização sobre os gastos com pessoal, solicita apenas uma reflexão sobre o assunto e afirma não haver nenhuma insurgência contra o item 9.12 do Acórdão questionado.
CONCLUSÃO
26.	Em primeiro lugar, conclui-se que a determinação contida no Memorando 66/2019-Segecex (parágrafo 21) já foi analisada na instrução inicial dessas contas (peça 17) , sendo que as manifestações elaboradas posteriores ao fim da gestão de 2017 não têm o condão de afetar a gestão analisada, devendo ser efetivada em contas futuras. 
27.	Além disso, não há o que acrescentar nas análises efetuadas na instrução de peça 17, exceto o fato de que as irregularidades apontadas e as conclusões que foram adotadas pelo controle interno deverão ser objeto de análise, nas próximas contas da Empresa Estatal.
28.	Com relação às conclusões daquela instrução transcritas nos parágrafos 11.1 a 11.3 e 11.5, entende-se que devem ser mantidos os encaminhamentos ali propostos, com efetivação de ciência para que a Dataprev tome conhecimento e adote as providências referentes às falhas apontadas.
29.	Contudo, entende-se de maneira diferente em relação à proposta relativa ao item 11.4 (envio de relatório detalhado sobre a evolução do projeto de desmobilização do mainframe CV3) . Isto porque já se transcorreu muito tempo desde as informações obtidas nas contas de 2017, de modo que se entende mais produtivo que o processo de desmobilização do mainframe CV3 seja objeto de análise nos processos de contas mais recentes.
30.	Com relação às falhas da gestão, houve afronta ao previsto na alínea "g", do art. 41, do Decreto 9.035/2017, tendo em vista o incremento no quantitativo de funções de confiança em 2017 sem prévia submissão à Sest, que deve, obrigatoriamente, se manifestar nesses casos (peça 8, p. 36) . Foram editadas as Resoluções RS/3570/2017, RS/3571/2017, RS/3581/2017, RS/3584/2017, RS/3587/2017, RS/3605/2017, RS/3610/2017, RS/3611/2017 e RS/3619/2017 (peças 39 a 47) , todas em desacordo com o art. 36, parágrafo 2 do Estatuto da Dataprev. Por meio de tais resoluções, a quantidade de funções de confiança passou de 597 em 1º/5/2017 para 627 em 29/9/2017, um aumento de trinta funções (5% do total de funções) em espaço de cinco meses.
31.	Ainda, não serão propostos encaminhamentos referentes a determinações, visto que os mesmos apontamentos já serão objeto de ciência.
32.	Em razão dessas falhas (descrita nos parágrafos 106 a 111 da instrução de peça 17) , propõe-se o julgamento pela regularidade com ressalvas dos responsáveis pela Diretoria de Pessoas e do Presidente da Dataprev no exercício de 2017. 
33.	Referida Diretoria foi ocupada por Janice Fagundes Brutto, de 1°/1/2017 a 18/7/2017 e Júlio César de Araújo Nogueira, de 19/7/2017 a 31/12/2017 (peça 1, p. 26) .
34.	Em razão do baixo índice de execução das três ações de investimento, notadamente a ação "Manutenção e Adequação de Bens Imóveis", que contou com apenas 10,61% de execução, o que se configura falhas referentes ao desempenho orçamentário (apontadas nos parágrafos 61 a 68 da instrução de peça 17) , propõe-se o julgamento pela regularidade com ressalvas dos responsáveis pela Diretoria de Finanças e Serviços Logísticos e dos Presidentes da Dataprev no exercício de 2017.
35.	Referida Diretoria foi ocupada por Álvaro Luis Pereira Botelho, de 1°/1/2017 a 18/7/2017 e Júlio César de Araújo Nogueira, de 19/7/2017 a 31/12/2017 (peça 1, p. 25) .
36.	A Presidência da Estatal foi exercida por Rodrigo Ortiz D'Avila Assumpção, de 1º/1/2017 a 23/3/2017 e André Leandro Magalhães, de 24/3/2017 a 31/12/2017 (peça 1, p. 24) .
37.	As contas dos demais responsáveis devem ser julgadas regulares (parágrafo 120 da peça 17) .
PROPOSTA DE ENCAMINHAMENTO
38.	Diante do exposto, submetem-se os autos à consideração superior, propondo:
38.1.	com fundamento nos arts. 1º, inciso I, 16, inciso I, 17 e 23, inciso I, da Lei 8.443/1992 c/c os arts. 1º, inciso I, 207 e 214, inciso I, do Regimento Interno do TCU, que sejam julgadas regulares as contas de Alexandre Manoel Ângelo da Silva (CPF XXX.966.294-XX) , Antonio Ricardo de Oliveira Junqueira (CPF XXX.190.897-XX) , Cinara Wagner Fredo (CPF XXX.747.539-XX) , Daniel Darlen Corrêa Ribeiro (CPF XXX.191.246-XX) , Francisco Paulo Soares Lopes (CPF XXX.353.011-XX) , Marcelo Daniel Pagotti (CPF XXX.195.638-XX) , Luiz Francisco Monteiro de Barros Neto (CPF XXX.347.227-XX) , Marcelo de Siqueira Freitas (CPF XXX.055.601-XX) , Matheus Belin (CPF XXX.347.531-XX) , Rogério Souza Mascarenhas (CPF XXX.512.487-XX) , Leonardo de Melo Gadelha (CPF XXX.537.871-XX) , dando-lhe (s) quitação plena;
38.2.	com fundamento nos arts. 1º, inciso I, 16, inciso II, 18 e 23, inciso II, da Lei 8.443/1992, c/c os arts. 1º, inciso I, 208 e 214, inciso II, do Regimento Interno do TCU, que sejam julgadas regulares com ressalvas, em face das falhas adiante apontadas, as contas dos responsáveis a seguir, dando-lhes quitação: 
38.2.1.	Janice Fagundes Brutto (CPF XXX.994.600-XX) , pela afronta ao previsto na alínea "g", do art. 41, do Decreto 9.035/2017, tendo em vista o incremento no quantitativo de funções de confiança em 2017 sem prévia submissão à Secretaria de Coordenação e Governança das Empresas Estatais, que deve, obrigatoriamente, se manifestar nesses casos; 
38.2.2.	Álvaro Luis Pereira Botelho (CPF XXX.266.507-XX) , em razão do baixo índice de execução das três ações de investimento, notadamente a ação "Manutenção e Adequação de Bens Imóveis", que contou com apenas 10,61% de execução; 
38.2.3.	Júlio César de Araújo Nogueira (CPF XXX.557.477-XX) e André Leandro Magalhães (CPF XXX.503.170-XX) , pela afronta ao previsto na alínea "g", do art. 41, do Decreto 9.035/2017, tendo em vista o incremento no quantitativo de funções de confiança em 2017 sem prévia submissão à Secretaria de Coordenação e Governança das Empresas Estatais, que deve, obrigatoriamente, se manifestar nesses casos; e em razão do baixo índice de execução das três ações de investimento, notadamente a ação "Manutenção e Adequação de Bens Imóveis", que contou com apenas 10,61% de execução; 
38.2.4.	Rodrigo Ortiz D'Avila Assumpção (CPF XXX.508.858-XX) , em razão do baixo índice de execução das três ações de investimento, notadamente a ação "Manutenção e Adequação de Bens Imóveis", que contou com apenas 10,61% de execução;
38.3.	 dar ciência à Empresa de Tecnologia e Informações da Previdência Social, com fundamento no art. 9º, inciso I, da Resolução-TCU 315/2020, sobre as seguintes impropriedades, com vistas à adoção de providências internas que previnam a ocorrência de outras semelhantes: 
38.3.1.	houve baixo nível de execução das três ações de investimento previstas no orçamento, notadamente a ação "Manutenção e Adequação de Bens Imóveis", que contou com apenas 10,61% de execução, sendo que a  falha no planejamento orçamentário não foi algo pontual no exercício de 2017 e o percentual de execução dos investimentos da empresa caiu ano a ano desde 2014 até 2017, em desobediência ao planejamento orçamentário da entidade, descrito em seu Plano Plurianual - PPA, aprovado pela Lei 13.414/2017 e ajustada às especificidades da Empresa, de acordo com os moldes do Programa de Dispêndios Globais (PDG) aprovado pela Secretaria de Coordenação e Governança das Empresas Estatais (SEST) do Ministério do Planejamento, Desenvolvimento e Gestão (MP) ; 
38.3.2.	o incremento no quantitativo de funções de confiança em 2017, por meio das Resoluções RS/35750/2017, RS/3571/2017, RS/3581/2017, RS/3584/2017, RS/3587/2017, RS/3605/2017, RS/3610/2017, RS/3611/2017 e RS/3619/2017, sem prévia submissão à Secretaria de Coordenação e Governança das Empresas Estatais, que deve, obrigatoriamente, se manifestar nesses casos, desobedeceu o disposto na  alínea "g", do art. 41, do Decreto 9.035/2017;
38.3.3.	há falhas na formalização dos contratos com as instituições financeiras, no âmbito dos serviços de empréstimos consignados, não havendo mostras de ter avançado desde que foi apontada pela CGU no relatório de auditoria sobre as contas de 2015, conforme apontado nas determinações constantes do 1.7.1 do Acórdão 513/2018-TCU-Primeira Câmara, em descumprimento ao art. 2º, parágrafo único, da Lei 8.666/1993; 
38.4.	considerar cumpridas as determinações constantes dos itens 1.7.1 e 1.7.2 do Acórdão 513/2018-TCU-Primeira Câmara; 
38.5.	considerar implementada a recomendação constante do item 1.8 do Acórdão 513/2018-TCU-Primeira Câmara; e
38.6.	dar conhecimento à Empresa de Tecnologia e Informações da Previdência Social, ao Ministério da Economia, à Secretaria de Coordenação e Governança das Empresas Estatais e à Controladoria-Geral da União do acórdão que vier a ser proferido, bem como desta instrução da unidade técnica, destacando que o inteiro teor da deliberação, incluindo relatório e voto, pode ser consultado no endereço www.tcu.gov.br/acordaos."
3.	O Ministério Público junto ao Tribunal de Contas da União, em parecer à peça 51, da lavra do Procurador Marinus Eduardo De Vries Marsico, manifestou-se de acordo com a proposta oferecida pela unidade técnica, verbis:
		
"Oportuno o registro de que a apreciação das contas de 2017 da Empresa de Tecnologia e Informações da Previdência Social (Dataprev) foi sobrestada (peça 20) em razão da apuração de possíveis irregularidades aventadas em matéria jornalística, medida reformada posteriormente pelo E. Relator (peça 35) diante da proximidade do recebimento da Nota Técnica (NT) 474/2020/CGLOG/DAE/SFC da CGU (peça 37) , na qual se alegou "não ser possível, a partir da análise dos relatórios da Auditoria Interna da Dataprev, identificar a existência de nexo de causalidade entre as diversas falhas apontadas no âmbito das contratações avaliadas e algum ato de gestão realizado no ano de 2017 pelos membros do rol de responsáveis da estatal, sejam estes da Diretoria Executiva ou do Conselho de Administração" (peça 37, p. 13-14) , conclusão acolhida pela Unidade Técnica.  
Assim sendo, à vista das informações e análises contidas nos autos, manifestamos nossa concordância com a proposta uníssona da Sefti (peças 48-50) ."
4.	É o relatório.

não há

Procurador Marinus Eduardo De Vries Marsico.

PRESTAÇÃO DE CONTAS ORDINÁRIA. DATAPREV. EXERCÍCIO DE 2017. JULGA REGULARES COM RESSALVAS AS CONTAS DE PARTE DOS RESPONSÁVEIS E REGULARES AS DOS DEMAIS. CIÊNCIA. ARQUIVAMENTO.

PRESTAÇÃO DE CONTAS (PC)

Secretaria de Fiscalização de Tecnologia da Informação (Sefti).

Relato o presente feito por força do art. 7º da Resolução TCU 175/2005 (Lista de Unidades Jurisdicionadas - LUJ) . 
2.	Conforme assentado no relatório precedente, trata-se de prestação de contas ordinárias da Empresa de Tecnologia e Informações da Previdência Social (Dataprev) , vinculada ao então Ministério da Fazenda (atual Ministério da Economia) , relativas ao exercício de 2017.
3.	Em Despacho à peça 20, de 3/7/2019, sobrestei o processo até conclusão da apuração de possíveis irregularidades ocorridas na Dataprev apontadas em matéria jornalística veiculada no site Capital Digital, a qual noticiara que Matheus Belin teria sido responsável pela compra de  "mais de R$ 100 milhões em soluções e serviços de TI considerados inúteis, que sequer chegaram a ser implantados na estatal" (peça 14) . O empregado apontado como autor das supostas irregularidades encontra-se arrolado no rol de responsáveis da presente prestação de contas, por ter exercido a função de diretor da estatal.
4.	Subsequentemente, em Despacho que proferi à peça 35, de 19/2/2020, levantei o sobrestamento da presente prestação de contas, considerando a informação da unidade técnica no sentido de que a Controladoria-Geral da União (CGU) estava na iminência de apurar as condutas narradas na matéria jornalística.
5.	Em 25/3/2020, a CGU encaminhou a Nota Técnica (NT) 474/2020/CGLOG/DAE/SFC (peça 37) , contendo o resultado de sua avaliação sobre os relatórios da Auditoria Interna da Dataprev, que abordaram as contratações de tecnologia da informação noticiadas na imprensa em maio de 2019.
6.	Examinados a referida NT 474/2020 e os demais elementos alusivos à gestão de 2017, a Secretaria de Fiscalização de Tecnologia da Informação (Sefti) propôs, por meio de instrução às peças 48 a 50, julgar regulares e regulares com ressalvas as contas; dar ciência preventiva à Dataprev das impropriedades verificadas nos autos; e considerar cumpridas as determinações fixadas nos itens 1.7.1 e 1.7.2 do Acórdão 513/2018-TCU-Primeira Câmara, relator Ministro Vital do Rêgo, e implementada a recomendação constante do item 1.8 desta mesma deliberação.
7.	O MP/TCU, representado pelo Procurador Marinus Eduardo De Vries Marsico (parecer à peça 51) , manifestou-se de acordo com a proposta oferecida pela unidade técnica.
8.	Razão assiste à unidade instrutiva e ao Parquet especializado. Vejamos. 
9.	A NT 474/2020, produzida pela CGU acerca das irregularidades apontadas em matéria jornalística veiculada no site Capital Digital em 23/5/2019, deixou assente "não ser possível, a partir da análise dos relatórios da Auditoria Interna da Dataprev, identificar a existência de nexo de causalidade entre as diversas falhas apontadas no âmbito das contratações avaliadas e algum ato de gestão realizado no ano de 2017 pelos membros do rol de responsáveis da estatal, sejam estes da Diretoria Executiva ou do Conselho de Administração" (peça 37, p. 13-14) .
10.	As aludidas irregularidades, portanto, não reverberam nas contas de 2017.
11.	De outra banda, restou evidenciada pela Sefti a ocorrência das seguintes falhas na gestão que ensejam ressalva nas contas de parte dos responsáveis da Dataprev:
- baixo nível de execução das três ações de investimento previstas no orçamento, notadamente a ação "Manutenção e Adequação de Bens Imóveis", que contou com apenas 10,61% de execução;
- incremento no quantitativo de funções de confiança em 2017, sem prévia submissão à Secretaria de Coordenação e Governança das Empresas Estatais (Sest) ; e
- formalização dos contratos com as instituições financeiras, no âmbito dos serviços de empréstimos consignados, não havendo mostras de ter avançado desde que foi apontada pela CGU no relatório de auditoria sobre as contas de 2015.
12.	Com efeito, a ação "Manutenção e Adequação de Bens Imóveis" logrou apenas 10,61% de execução. Segundo a Dataprev, a "realização a menor do que o valor previsto ocorreu em razão da substituição de fornecedores que apresentaram soluções em formato de contratação via outsourcing e/ou as a servisse" (peça 1, p. 55) .
13.	Consoante bem observado pela Sefti, a "falha no planejamento orçamentário não foi algo pontual no exercício de 2017, considerando que no exercício de 2015", de maneira que a ressalva nas contas deve ser consignada.
14.	Semelhantemente, as contas devem ser ressalvadas também em razão do incremento de 30 funções de confiança em 2017 sem prévia submissão à Sest, em desacordo com a alínea "g" do art. 41 do Decreto 9.035/2017 (atualmente revogado) , verbis:
"Art. 41. À Secretaria de Coordenação e Governança das Empresas Estatais compete:
g) propostas, encaminhadas pelos Ministérios setoriais, de quantitativo de pessoal próprio, acordo ou convenção coletiva de trabalho, programa de desligamento de empregados, planos de cargos e salários, benefícios de empregados, criação e remuneração de funções gratificadas e cargos comissionados e participação dos empregados nos lucros ou resultados das empresas;"
15.	Ademais, apesar de a CGU, em 2015, ter apontado à Dataprev a necessidade de formalizar instrumento contratual entre as instituições financeiras com vistas à contratação de empréstimos consignados, a prestação das contas de 2017 não evidenciou que a unidade jurisdicionada o tenha feito. Posto isso, a ressalva das contas nesse ponto é medida que se impõe.
16.	Por fim, ressalto que estão cumpridas as determinações e implementadas as recomendações fixadas no Acórdão 513/2018-TCU-Primeira Câmara, relator Ministro Vital do Rêgo, por meio do qual o Colegiado apreciou a prestação de contas anuais da Dataprev referentes à 2015, verbis:
"1.7. Determinar à Dataprev, com fulcro no art. 43, inciso I, da Lei 8.443/1992 c/c o art. 250, inciso II, do Regimento Interno do TCU, que:
1.7.1. inclua, no próximo relatório de gestão a ser encaminhado a esta Corte, informações sobre a formalização dos contratos com as instituições financeiras, no âmbito dos serviços de empréstimos consignados;
1.7.2. continue enviando as informações sobre a desmobilização dos mainframes nos relatórios de gestão a serem encaminhados anualmente a esta Corte.
1.8. Recomendar ao Ministério da Transparência e Controladoria-Geral da União, com fundamento no art. 250, inciso III, do Regimento Interno do TCU, que realize nova ação de controle, que pode ser no âmbito das contas de 2017, com vistas a alcançar resultados conclusivos sobre a adequação dos valores ressarcidos pelas instituições financeiras à Dataprev, a título do processamento do empréstimo consignado."
17.	Com relação ao item 1.7.1, a Dataprev apresentou as informações requisitadas noticiando que "aguarda conclusão de avaliação do Instituto Nacional do Seguro Social - INSS acerca da minuta de Contrato de Prestação de Serviço para prestação de serviço relacionado ao crédito consignado, bem como a alteração do art. 18 da Instrução Normativa INSS/PRES nº . 28 de 2008" (peça 1, p. 179) .
18.	Atinente ao item 1.7.2, a empresa pública informou que "já realizou a desmobilização dos mainframes MV2 e CV2 e está em fase de desativação do mainframe CV3, com o apoio da consultoria Accenture" (peça 1, p. 177-179) .
19.	No que tange à recomendação do item 1.8, corroboro a análise da Sefti no sentido de que "a Dataprev vem envidando esforços para evoluir em seu processo de apuração de custos, inclusive contando com a contratação de consultoria (peça 8, p. 43) ".
20.	Corretos, portanto, os encaminhamentos propostos pela Sefti.
21.	Ante o exposto, acolho e faço constar das presentes razões de decidir as manifestações da unidade instrutiva às peças 48 a 50, às quais anuiu o Ministério Público junto ao TCU em parecer à peça 51, e VOTO no sentido de que seja adotado o Acórdão que ora submeto a este Colegiado.
TCU, Sala das Sessões Ministro Luciano Brandão Alves de Souza, em 9 de março de 2021.
RAIMUNDO CARREIRO 
Relator